臺灣基隆地方法院刑事判決　　　　　　　94年度訴緝字第27號
公　訴　人　臺灣基隆地方法院檢察署檢察官
被　　　告　己○○
上列被告因偽造文書案件，經檢察官提起公訴（88年度偵字第41
77號），本院判決如下：
    主  文
己○○無罪。
    理  由
一、公訴意旨略以：被告己○○與丙○○、劉建界，共同基於犯
    意之聯絡，於民國（下同）88年4月6日11時許，由丙○○冒
    名「丁○○」，填具「丁○○」姓名、年籍資料於補領國民
    身分證申請書上，而偽造私文書，並由丙○○提供相片，黏
    貼於上揭申請書上，並偽造「丁○○」之印章，將印文蓋於
    申請書上，由劉建界持向臺北縣貢寮戶政事務所申請補發「
    丁○○」身分證，而行使偽造私文書，惟因無法提出身分證
    明文件，經命補提身分證明，當場並未得逞。嗣經貢寮戶政
    事務所承辦人甲○○依規定送警局核對口卡，發現口卡與相
    片不符，通知丁○○本人至所，始發現有異。同年5月5日，
    被告己○○與丙○○復基於同一犯意聯絡，先變造「丁○○
    」於民國68年5 月19日在臺北市立仁愛醫院就診之身體檢查
    表，並在其上黏貼丙○○之相片後，由被告己○○向貢寮戶
    政事務所提出上揭變造身體檢查表，做為身分證明之用，經
    貢寮戶政事務所報警查獲，因認被告涉犯刑法第210 條、第
    216條行使偽造私文書罪嫌。
二、按犯罪事實應依證據認定之，無證據不得認定犯罪事實；不
    能證明被告犯罪者，應諭知無罪之判決，刑事訴訟法第 154
    條第2項及第301條第1 項，分別定有明文。次按認定不利於
    被告之事實，須依積極證據，苟積極證據不足為不利於被告
    事實之認定時，即應為有利於被告之認定，更不必有何有利
    之證據；又事實之認定，應憑證據，如未能發現相當證據，
    或證據不足以證明，自不能以推測或擬制之方法，以為裁判
    基礎；被告否認犯罪事實所持之辯解，縱屬不能成立，仍非
    有積極證據足以證明其犯罪行為，不能遽為有罪之認定。而
    刑事訴訟法上所謂認定犯罪事實之積極證據，係指適合於被
    告犯罪事實之認定之積極證據而言，雖不以直接證據為限，
    間接證據亦包括在內；然而無論直接或間接證據，其為訴訟
    上之證明，須於通常一般之人均不致有所懷疑，而得確信其
    為真實之程度者，始得據為有罪之認定，倘其證明尚未達到
    此一程度，而有合理之懷疑存在時，致使無從形成有罪之確
    信，根據「罪證有疑，利於被告」之證據法則，即不得遽為
    不利被告之認定（最高法院30年上字第816 號、29年上字第
    3105號、30年上字第1831號、40年台上字第86號及76年台上
    字第4986號判例意旨參照）。
三、公訴人認為被告涉犯偽造文書罪嫌，無非以：被告自承有88
    年5月5日確有與丙○○持變造之仁愛醫院身體檢查表，同往
    貢寮戶政事務所申請補領身分證；證人甲○○之證述；偽造
    之補領國民身分證申請書及變造之仁愛醫院身體檢查表為論
    據，惟訊據被告堅決否認有何偽造文書犯行，辯稱：查獲當
    天是劉建界委託伊帶丙○○去戶政事務所領取身分證，不知
    是冒名申請，亦不知身體檢查表是變造等語。經查：
  (一)本件「丁○○」補領國民身分證申請書為偽造、「丁○○」
    仁愛醫院身體檢查表是變造等情，業據證人丁○○於警詢中
    證述甚詳（見警卷丁○○88年 5月10日調查偵訊筆錄），並
    有補領國民身分證申請書、台北縣警察局瑞芳分局提供之貢
    寮戶政事務所補發國民身分證與本局口卡片資料不符複查表
    、刑事組簽呈、丁○○口卡片、仁愛醫院身體檢查表附卷可
    稽。又查，證人丙○○為一「慢性精神分裂症」與「聽覺障
    礙」之人，其社會判斷力顯著異常，已多年無法工作，日常
    生活起居需要在他人協助與監督下方能妥善處理，實無行詐
    騙，冒名更換他人身分證之計畫與執行能力，以其認知功能
    與判斷力推測，即使在他人的指使下執行此一行動，亦無法
    瞭解行為的意義，與理解可能觸犯之法律。證人於一般（包
    括犯案當時）之精神狀態，對外界事務之知覺、判斷能力與
    自由決定意思之能力較一般常人之平均水準顯著低落，已達
    「精神耗弱」之標準」，因此證人丙○○其主觀上欠缺行使
    偽造、變造私文書之認知與意欲，業據本院89年度訴字第69
    號判決無罪確定，有該案卷可稽。可見「丁○○」之補領國
    民身分證申請書及身體檢查表，應係他人利用證人丙○○患
    有精神分裂症，無法辨識外界事務之精神狀態，先將證人丙○○之相片黏貼於上揭偽造、變造之「丁○○」補領國民身
    分證申請書及身體檢查表，再將證人丙○○帶往貢寮戶政事
    務所申領補發國民身分證至明。
  (二)再查，88年4月6日與證人丙○○一起前往貢寮戶政事務所申
    請補發「丁○○」身分證，並填寫申請書及在申請書上黏貼
    丙○○照片交給貢寮戶政事務所承辦人員甲○○之人，並非
    被告之事實，業據證人甲○○、丙○○於警詢、甲○○於偵
    查及本院審理時證述明確（見警卷林瑞琴88年 5月10日、 5
    月14日、 5月21日調查偵訊筆錄、丙○○88年5月5日調查偵
    訊筆錄、偵卷第17頁、本院94年10月26日審判筆錄），足證
    偽造申請書之犯行，並非被告所為。而88年5月5日被告係受
    劉建界委託帶丙○○去貢寮戶政事務所領取補發身分證等情
    ，有證人丙○○88年5月5日調查偵訊筆錄可參，證人戊○○
    於本院94年10月26日審理時亦證述：88年5月5日被告帶丙○○去戶政事務所時伊有在場，是劉建界拜託被告帶丙○○去
    辦事情，當時劉建界有拿一份用信封裝的資料（即指變造之
    仁愛醫院身體檢查表），至於拿給被告或丙○○，伊不能確
    定等語，足證本件變造之仁愛醫院身體檢查表是由劉建界所
    提出，至於被告帶丙○○至貢寮戶政事務所時，是由何人將
    變造之仁愛醫院身體檢查表交給甲○○乙節，證人甲○○於
    本院94年10月26日審理時則證述：無法確定等語。
  (三)綜上所述，證人丙○○第 1次至貢寮戶政事務所冒名申請補
    領身分證，是劉建界陪同前往，並填寫申請書，足見本件偽
    造之申請書是劉建界所為，又丙○○第 2次至貢寮戶政事務
    所雖是由被告陪同前往，但被告是受劉建界之委託帶丙○○
    去領取身分證，衡情，心智障礙之人並無處理事務之能力，
    被告受友人所託帶同心智障礙之人至戶政事務所辦事，與常
    理並無不合。而變造之仁愛醫院身體檢查表又係由劉建界所
    提出，亦無積極證據足證被告有變造之犯行，因此就偽造文
    書、變造文書而言，如劉建界確實成立本件犯行，然被告與
    劉建界究有無犯意聯絡及行為分擔，則有疑義，而劉建界業
    於93年9月26日死亡，有法務部戶役政連結作業系統附卷可
    參，已無從查證。
四、至此，檢察官所舉之證據尚無法使本院產生必屬被告所為之
    有罪確信，此外復查無其他積極證據足證被告確有公訴意旨
    所指之偽造文書及變造文書之犯行，揆諸前揭規定說明，本
    案自應為被告無罪之諭知。
據上論斷，應依刑事訴訟法第301條第1項，判決如主文。
本案經檢察官乙○○到庭執行職務。
中　　華　　民　　國　　94　　年　　11　　月　　2 　　日
                  刑事第二庭審判長法  官  齊潔
                                  法  官  王慧惠
                                  法  官  何怡穎
以上正本證明與原本無異。
對於本件判決如有不服，應於收受送達後10日內，向本院提出上
訴書狀，上訴於臺灣高等法院，並按他造當事人之人數附具繕本
。
中　　華　　民　　國　　94　　年　　11　　月　　3 　　日
                                  書記官  潘端典
附錄論罪法條：
刑事訴訟法第301條第1項
 (無罪判決)
不能證明被告犯罪或其行為不罰者應諭知無罪之判決。
